最高法院刑事判決　　　　　　　　　　　　　　　　九十三年度台上字第七八七號
　　上訴人　台灣高等法院檢察署檢察官
　　被　告　甲○○
右上訴人因被告違反公職人員選舉罷免法案件，不服台灣高等法院中華民國九十二年
十一月十四日第二審判決（九十二年度上訴字第五七二號，起訴案號：台灣新竹地方
法院檢察署九十一年度選偵字第一六二號），提起上訴，本院判決如左：
    主  文
原判決撤銷，發回台灣高等法院。
    理  由
一本件原判決以公訴意旨略稱：被告甲○○為新竹縣竹北市第五屆泰和里里長選舉候
選人，意圖使同里候選人王萬乘無法當選，於民國九十一年六月六日下午五時許，在
竹北市泰和里土地公廟前，意圖散佈於眾，對在場之里民衛東成、邱雙壽、郭清海等
人散佈內容記載王萬乘「前回里長用錢買，這回又用錢來拉，用錢當選再四年，建設
落後變八年；建設落後若八年，里民受害又損錢，泰和鄉親目晶晶，敢能再騙加四年
」等文宣，傳播不實之事，足致使王萬乘名譽人格遭貶抑之損害而不利競選。因認被
告甲○○涉犯公職人員選舉罷免法第九十二條及刑法第三百十條第二項加重誹謗之罪
。經審理結果，因不能證明被告犯罪，乃撤銷第一審論處被告罪刑之不當判決，改判
諭知被告無罪，固非無見。
惟查：(一)、按證人之陳述有部分前後不符，或相互間有所歧異時，究竟何者為可採，
法院仍得本其自由心證予以斟酌，非謂一有不符或矛盾，即應認其全部均為不可採信
。尤其關於行為動機，手段及結果等之細節方面，證人之證言有時難免有予渲染之可
能，然其基本事實之陳述，若果與真實性無疑時，則仍非不得予以採信。卷查證人衛
東成於偵訊時證稱：「昨天下午余立淦候選人在泰和里土地公廟炒米粉，我有前往，
我看到甲○○披掛候選人彩帶也到場，甲○○親手發給我內容有通知書及契約書之傳
單，該傳單記載王萬乘里長用錢買等……」（見選他卷第五頁正面），「他當時確實
有拿一張單子給我，我之前作證的時候，有拿給檢察官」（見同上卷第三十二頁），
「……當時被告發這張宣傳單的時候，我還告訴他說你背著候選人的彩帶，還發這種
文宣是犯法的，他還大聲說他還是要發，叫我不要管。且事後知道我是本案的證人，
還叫黑道去我家勸我不要出庭，叫我不准出庭。」（見同上卷第三十二頁）；證人邱
雙壽證稱：「昨天我去土地公廟吃米粉，甲○○親自交給我傳單，該傳單記載王萬乘
里長用錢買等情，該傳單與衛東成收到的傳單一樣」（見同上卷第五頁），「他當時
確實有拿一張單子給我。」（見同上卷第三十二頁）；及證人郭清海證稱：「昨天晚
上五點多我去土地公廟吃炒米粉，甲○○親自交給我傳單，內容記載王萬乘里長用錢
買等」（見同上卷第五頁），「他當時確實有拿一張單子給我，我之前作證的時候，
有拿給檢察官」（見同上卷第三十二頁）等語，經核與告訴人王萬乘之指訴情節相符
，且又有如一審判決事實欄所述內容之白色宣傳單二紙附卷可稽（見同上卷第四十六
至四十七頁）。足見上開證人之證述均係親自聞見，在第一審法院偵審中復均簽具證
人結文，對是否負偽證罪責利害關係之情形應已明瞭。況其四人陳述之基本事實並無
不同。在事實真相尚未審究辨明前，得否逕以上開證人於原審關於被告交付傳單數量
之陳述不一，及證人邱雙壽於事隔發生後十月於原審證稱：「（白色是指什麼？）我
看過不曉得」（見原審卷第一宗第七０頁）等語，即可全盤否定上開證人陳述之真實
性，悉予以摒棄不採（見原判決理由四｜(二)），非無審酌之餘地。(二)、審理事實之法
院對於案內一切證據除認為不必要者外，均應詳為調查，然後基於調查所得之心證以
為判斷之基礎。故證據雖已調查，而尚有其他必要部分並未調查，仍難遽為被告有利
或不利之認定。原判決理由四｜(三)載敘以被告請求傳訊之證人余榮貴（見原審卷第一
宗第一七五頁）證稱：證人衛東成與被告因選舉恩怨，二人是死對頭，及開馬路被告
沒有拿錢給邱雙壽，他很不高興等情（見原審卷第一宗第二一二頁），與被告供述相
符，即認可採。惟經檢視證人余榮貴之上開證述，非但不夠具體，又乏確切證據足資
佐稽。參以證人衛東成於原審證稱：「我們是好朋友」、「當時被告發傳單的時候，
我還好意告訴他這樣做不好」（見原審卷第一宗第六十七、六十八頁）；證人邱雙壽
證稱：「（被告當村長的時候，有否因為要擴（拓）寬道路，要拆你的房子？）沒有
，我還提供土地給他開路，我跟被告沒有仇……」（見原審卷第一宗第六十九頁）；
證人郭清海亦證稱：「（被告前次當村長的時候，被告是否故意舖路不舖路到你家？
）我自己向鄉○○○○○路，不是被告幫我舖路，是鄉公所直接幫我舖路。」（見原
審卷第一宗第七十一至七十二頁）等語。究竟被告與證人衛東成、邱雙壽、郭清海有
無嫌隙，實情仍欠明瞭，應有再詳加調查釐清之必要。又證人羅龍珍於原審九十二年
六月十八日調查時雖曾證稱開庭前之星期日有與告訴人之姪子王德明、證人陳清輝、
彭源德在小馬哥餐廳共同聚餐（見原審卷第一宗第一五四至一五五頁）。詎原審未深
入查證上開證人和告訴人之姪子王德明共同聚餐是否有不法目的，影響可能之純潔性
？難謂亦有應於審判期日調查之證據未予調查之違法。檢察官上訴意旨執此指摘原判
決不當，非無理由，應認原判決有撤銷發回更審之原因。
據上論結，應依刑事訴訟法第三百九十七條、第四百零一條，判決如主文。
中　　　華　　　民　　　國　　九十三　　年　　　二　　　月　　 十九 　　日
                              最高法院刑事第十庭
                                  審判長法官  呂　潮　澤
                                        法官  白　文　漳
                                        法官  吳　昆　仁
                                        法官  孫　增　同
                                        法官  吳　昭　瑩
      右正本證明與原本無異
                                              書  記  官
中　　　華　　　民　　　國　　九十三　　年　　　二　　　月　　二十四　　日
                                                                     Ｒ
